【裁判字號】    91,易,3490
【裁判日期】    920129
【裁判案由】    妨害兵役
【裁判全文】
臺灣高雄地方法院刑事判決                        九十一年度易字第三四九號
    公  訴  人  臺灣高雄地方法院檢察署檢察官
    被      告  甲○○  男  三.
右列被告因妨害兵役治罪條例案件，經檢察官提起公訴（九十一年度偵字第二○七○
六號），本院判決如左：
    主  文
甲○○後備軍人，居住處所遷移，無故不依規定申報，致使點閱召集令無法送達，處
拘役參拾日，如易科罰金，以參佰元（即新台幣玖佰元）折算壹日。
    事  實
一、甲○○係預備軍官退伍之後備軍人，為三軍部隊點閱召集應召員，原住高雄市苓
    雅區○○○路三二一號六樓之八，於民國九十一年六月二十四日前之某日遷出，
    竟無故不依規定申報戶籍遷移，致使高雄市後備司令部所發指定應於九十一年七
    月十六日上午八時，前往高雄縣阿蓮鄉復安村二○四號天山營區報到，由轄區高
    雄市政府警察局苓雅分局民權派出所警員費振豪分別於九十一年六月二十四日及
    同年月二十六日負責送達予甲○○之精誠四二一之一號點閱召集令，因甲○○未
    居住於上開戶籍地址而無法送達。
二、案經高雄市後備司令部移送臺灣高雄地方法院檢察署檢察官偵查起訴。
    理  由
一、被告甲○○經合法傳喚，無正當理由未於審判期日到庭，惟查：
  (一)被告係預備軍官退伍之後備軍人，應受高雄市後備司令部精誠四二一之一號點閱
    召集乙節，業經高雄市後備司令部移送函敘甚明，並有精誠四二一之一號點閱召
    集令乙紙附卷可稽（參見偵查卷第一、四頁），而被告自戶籍地址即高雄市苓雅
    區○○○路三二一號六樓之八遷移，無故不依規定申報之事實，亦有被告戶籍資
    料及高雄市後備司令部列管後備軍人行方不明遷出未報移送法辦年籍表各乙份在
    卷足憑（參見偵查卷第三頁）。次查，被告於受上開後備軍人點閱召集通知時，
    該點閱召集令由轄區高雄市政府警察局苓雅分局民權派出所警員費振豪分別於九
    十一年六月二十四日、同年月二十六日，兩度前往被告戶籍地送達時，均因被告
    遷移不明而無法送達等情，有召集令交付情形紀錄表乙張足參（參見偵查卷第五
    頁）。
  (二)按「預備軍官退伍者為後備軍人，應受後備管理」，兵法法第二十七條第三款定
    有明文。又依後備軍人管理規則第七條第二款、第十五條第二款規定，後備軍人
    應有戶籍遷出遷入或住址變更申報之義務，且由戶籍管轄區域遷往其他戶籍管轄
    區域者，應逕向遷入地戶政事務所辦理戶籍遷入登記。是被告於住居所遷移時，
    自應依上開規定向戶政機關申報，以符後備軍人之管理。再者，凡屬後備軍人，
    祇須不按址居住，復不依規定申報其所在，致使召集令無法送達，而無正當理由
    者，其罪即已成立，縱令其遷移居住處所並無逃避兵役之本意，但其此項行為，
    如致召集令無法送達時，即以意圖避免召集論，觀諸妨害兵役治罪條例第十一條
    （業於九十一年六月二十六日修正公布為第十條）第三項及第一項第三款之規定
    自明，且此規定並未違反憲法第二十三條所彰顯之比例原則（最高法院八十九年
    度台非字第五四號判決、八十五年度台上字第五一二七號判決、司法院大法官釋
    字第五一七號解釋參照）。
  (三)綜上所述，被告遷離戶籍地址，未依後備軍人管理規則申報，致點閱召集令無法
    送達，且查無正當理由，則不論其是否有拒絕接受召集之本意，均應依前揭妨害
    兵役治罪條例之規定論處。故本件事證應屬明確，被告犯行洵堪認定。
二、查被告行為後，妨害兵役治罪條例已於九十一年六月二十六日修正公布，並自同
  年月二十八日生效，修正前該條例第十一條第一項第三款、第三項之居住處所遷
    移，無故不依規定申報致點閱召集令無法送達罪，應依同條例第七條第二項之刑
    罰科刑之條文，修正後分別移至第十條及第六條，法定刑由一年以下有期徒刑、
    拘役或三百元以下罰金，修正為一年以下有期徒刑、拘役或科新台幣九萬元以下
    罰金，新舊法比較結果，以舊法之規定有利於被告，依刑法第二條第一項但書之
    規定，應適用裁判前之妨害兵役治罪條例第十一條第一項第三款、第三項之規定
    ，依修正前該條例之第七條第二項刑罰科刑。核被告所為，係犯修正前妨害兵役
    治罪條例第十一條第一項第三款、第三項之無故不申報致點閱召集令無法送達罪
    ，應依修正前同條例第七條第二項科刑。本院審酌被告無故未依規定申報住所遷
    移，致點閱召集令無法送達，妨害國家徵兵之順暢及兵役之有效管理，行為自有
    可議；惟考量被告並無任何前科紀錄，有本院被告院內索引卡紀錄表、台灣高等
    法院被告全國前案紀錄表及台灣高雄地方法院檢察署刑案資料查註紀錄表各乙份
    在卷可按，素行尚稱良善；其犯行固已影響國家後備防衛機制之正常運轉，然其
    避免點閱召集之情節較屬輕微等一切情狀，量處如主文所示之刑，併諭知易科罰
    金之折算標準。
三、被告經合法傳喚無正當理由不到庭，本院認本案為應科拘役之案件，爰不待其到
    庭陳述逕行判決，附此敘明。
據上論斷，依刑事訴訟法第二百九十九條第一項前段、第三百零六條，修正前妨害兵
役治罪條例第十一條第一項第三款、第三項、第七條第二項，刑法第十一條前段、第
二條第一項但書、第四十一條第一項，罰金罰鍰提高標準條例第一條前段、第二條，
判決如主文。
本案經檢察官劉文婷到庭執行職務。
中      華      民      國      九十二      年    一    月    二十九    日
                                臺灣高雄地方法院刑事第七庭
                                    法  官  陳信旗
右正本證明與原本無異。
如不服本判決，應於判決送達後十日內，向本院提出上訴狀。
                                    書記官  張家榮
中      華      民      國      九十二      年    一    月    二十九    日
附錄本案論罪科刑法條全文：
修正前妨害兵役治罪條例第十一條：
  後備軍人有左列行為之一者，處一年以下有期徒刑、拘役或三百元以下罰金：
  一、離營歸鄉無故不依規定報到，或重複申報戶籍者。
  二、無故拒絕調查，或體格檢查不到者。
  三、居住處所遷移，無故不依規定申報者。
  國民兵犯前項第二款、第三款之罪者，處六月以下有期徒刑、拘役或一百元以下罰
  金。
  後備軍人犯第一項之罪或國民兵犯第二項之罪，致使召集令無法送達者，以意圖避
  免召集論；分別依第六條、第七條科刑。
修正前妨害兵役治罪條例第七條：
  意圖避免教育召集或勤務召集，而有左列行為之一者，處三年以下有期徒刑：
  一、捏造免役、除役、轉役或免除召集原因者。
  二、故意毀傷身體者。
  三、無故拒絕接受召集令者。
  四、無故逾應召期限二日者。
  五、使人頂替本人應召者。
  無故不參加點閱召集，或意圖避免點閱召集，而有前項第一款至第三款及第五款行
  為之一者，處一年以下有期徒刑、拘役或三百元以下罰金。


司法院資訊處製作；財團法人民間司法改革基金會備份。
